臺灣高等法院刑事判決
111年度交上易字第285號
上  訴  人  臺灣桃園地方檢察署檢察官 
被      告  歐亭佑



上列上訴人因被告公共危險案件，不服臺灣桃園地方法院111年
度交易字第141號，中華民國111年6月30日第一審判決（聲請簡
易判決處刑案號：臺灣桃園地方檢察署110年度偵字第40987號）
，提起上訴，本院判決如下：
    主  文
上訴駁回。
    理  由
一、聲請簡易判決處刑意旨略以：被告歐亭佑自民國110年9月29
    日下午2時許起至同日下午2時30分許，在桃園市○○區○○路0
    段000號公司內食用含有酒精之麻油雞後，明知飲酒後已達不
    得駕駛動力交通工具之程度，仍基於酒後駕駛動力交通工具之
    接續犯意，於同日下午5時30分許，自上開公司騎乘車牌號
    碼000-000號普通重型機車（下稱本案機車）返回家中，復
    於同日晚間7時許，自家中再騎乘該車上路。嗣於同日晚間7
    時50分許，行經桃園市○○區○○路00號前時，不慎與陳婷圓駕駛
    並搭載乘客之車牌號碼0000-00號自用小客車（下稱本案自
    小客車）發生碰撞（陳婷圓未受傷），經警據報前往處理，
    並於同日晚間9時12分許，施以吐氣酒精濃度測試，測得吐氣
    酒精濃度為每公升0.18毫克，推算其於同日下午5時30分許，
    飲酒後騎乘動力交通工具時，其吐氣所含酒精濃度為每公升
    0.3576毫克至0.4427毫克。因認被告涉犯刑法第185 條之3 
    第1 項第1 款駕駛動力交通工具吐氣所含酒精濃度達每公升
    0.25毫克以上之公共危險罪嫌等語。
二、按犯罪事實之認定，係據以確定具體的刑罰權之基礎，自須
    經嚴格之證明，故其所憑之證據不僅應具有證據能力，且須
    經合法之調查程序，否則即不得作為有罪認定之依據。倘法
    院審理之結果，認為不能證明被告犯罪，而為無罪之諭知，
    即無刑事訴訟法第154條第2項所謂「應依證據認定」之犯罪
    事實之存在。因此，刑事訴訟法第308條前段規定，無罪之
    判決書只須記載主文及理由，而其理由之論敘，僅須與卷存
    證據資料相符，且與經驗法則、論理法則無違即可，所使用
    之證據亦不以具有證據能力者為限，即使不具證據能力之傳
    聞證據，亦非不得資為彈劾證據使用。故無罪之判決書，就
    傳聞證據是否例外具有證據能力，本無須於理由內論敘說明
    （最高法院100年度台上字第2980號刑事判決意旨參照）。
    本院就本案審理結果，認為被告犯罪不能證明（理由詳如後
    述），爰不論述卷內各項證據是否具有證據能力，先此敘明
    。
三、按犯罪事實應依證據認定之，無證據不得認定犯罪事實；不
    能證明被告犯罪者，應諭知被告無罪之判決，刑事訴訟法第
    154條第2項、第301條第1項分別定有明文。又事實之認定，
    應憑證據，如未發現相當證據或證據不足以證明，自不能以
    推測或擬制之方法，為裁判基礎。至於認定不利於被告之事
    實，須依積極證據，苟積極證據不足為不利於被告事實之認
    定時，本於無罪推定原則，應為有利於被告之認定；而所謂
    「積極證據足以為不利被告事實之認定」係指據為訴訟上證
    明之全盤證據資料，在客觀上已達於通常一般之人均不致於
    有所懷疑，而得確信被告確曾犯罪之程度，若未達到此一程
    度，而有合理懷疑之存在時，即無從為有罪之認定。　　
四、聲請簡易判決處刑意旨認被告涉犯上開駕駛動力交通工具吐
    氣所含酒精濃度達每公升0.25毫克以上之罪嫌，無非以被告
    於警詢及偵訊中供承酒後騎車肇事為警查獲之事實，核與證
    人陳婷圓於警詢時所證述情節相符，並有卷附桃園市政府警
    察局交通警察大隊蘆竹分隊酒精測定紀錄表、桃園市政府警
    察局舉發違反道路交通管理事件通知單、道路交通事故現場
    圖、道路交通事故調查報告表㈠、㈡及現場暨車損照片等為其
    主要論據。　
五、訊據被告固不否認於上開時、地，食用麻油雞後騎乘本案機
    車上路，並碰撞證人陳婷圓所停放之本案自用小客車，復為
    警查獲所測得吐氣酒測值達每公升0.18毫克等事實，惟堅詞
    否認有何駕駛動力交通工具而有吐氣所含酒精濃度達每公升
    0.25毫克以上，或不能安全駕駛之犯行，辯稱：案發時我騎
    乘本案機車轉彎進入機車道，因行動電話置於前方置物架，
    我見到行動電話閃爍，低頭查看一下，抬頭便見到本案自小
    客車違規停放，然已閃避不及，因而撞到自小客車左後側，
    但我當時意識清楚，沒有酒精殘留的感覺等語。　
六、經查：
　㈠被告於110年9月29日下午2時許起至同日下午2時30分許，在桃
    園市○○區○○路0段000號公司內食用含有酒精之麻油雞後，於
    同日下午5時30分許，自上開公司騎乘本案機車返家，復於
    同日晚間7時許，自家中再騎乘本案機車上路。嗣於同日晚間
    7時50分許，行經桃園市○○區○○路00號前時，不慎與陳婷圓駕
    駛並搭載乘客之本案自小客車發生碰撞，經警據報前往處理
    ，並於同日晚間9時12分許，施以吐氣酒精濃度測試，測得吐
    氣酒精濃度為每公升0.18毫克，等情，業經被告坦認屬實，核
    與證人陳婷圓於警詢陳述之情節大致相符（見偵卷第21-22
    頁），並有卷附桃園市政府警察局交通警察大隊蘆竹分隊酒
    精測定紀錄表、桃園市○○○○○○○○○道路○○○○○○○○○○道路○○○○○
    ○○○道路○○○○○○○○○○○○○○號查詢機車駕駛人資料、車號查詢
    機車車籍資料、道路交通事故照片12張等資料附卷可稽（見
    偵卷第25、27、29-33、37、39、45-50頁），此部分事實，
    固堪認定。
  ㈡因依卷附的酒精測定紀錄表（見偵卷第25頁），顯示被告經
    警測得吐氣中所含酒精濃度為每公升0.18毫克，而與刑法第
    185 條之3 第1 項第1 款規定吐氣所含酒精濃度需達每公升
    0.25毫克，始構成犯罪的要件，並不吻合。且案發當時，並
    未對被告操控身體能力，進行測試，諸如要求被告當場示範
    畫圓圈、從事金雞獨立或走直線等動作，以查證被告肢體操
    控能力，是否正常，有無受酒精影響，足見本案並無任何證
    據顯示被告於案發當時，存有「不能安全駕駛」之情形，而
    不符合刑法第185 條之3 第1 項第2 款的構成要件。況證人
    陳婷圓於警詢時陳述略以：交通事故發生前我將車輛停在南
    崁路33號前黃線上，並打雙黃燈警示後，我待在車上約10分
    鐘後，扶母親下車至診所就醫進行復健，約過了2分鐘，突
    然聽到外面發出碰的一聲，我衝出去看，就發現對方人車倒
    地等語（偵卷21頁），再觀之卷附道路交通事故現場圖、事
    故現場及車損照片（偵卷第29、45-50頁），可知陳婷圓係
    將本案自小客車停放在道路外側之機慢車道上，且其車輛左
    側車身完全貼合機慢車道之左側邊線，顯已完全占據該機慢
    車道，則被告騎乘本案機車沿該機慢車道行駛而撞擊前方占
    據機慢車道之本案自小客車，自屬可能。又參照上開車損照
    片可知雙方車損均屬輕微，當時碰撞之速度尚屬緩慢，且本
    案確無證據證明被告發生交通事故時有何注意力及反應力減
    弱而肇事之情，應認本案為一般常見之交通事故意外，不論
    駕駛人飲酒與否均可能發生，自無法證明被告肇事與其酒後
    騎車有關，不能以此推論被告已有不能安全駕駛之情形。
　㈢另聲請簡易判決處刑意旨以「蕭開平著，酒精、藥物測試與
    交通事故調查研究報告」之判斷標準，關於體內酒精含量倒
    推計算代謝率，被告駕車為警測試呼氣酒精濃度之時間為11
    0 年9月29日晚間9 時12分許，所測得吐氣所含酒精濃度為
    每公升0.18毫克，回溯推算其於同日下午5 時30分許騎車時
    之呼氣中酒精濃度約為每公升0.3576毫克至0.4427毫克，已
    超過法定之刑罰標準每公升0.25毫克云云。惟飲酒後酒精代
    謝之快慢，與飲酒人當時之年齡、性別、體重、身體之疲勞
    程度、腹中其他食物代謝情形及飲酒時間之長短等因素，均
    息息相關，如採樣對象與被告案發時之條件有所差異，即可
    能影響被告酒後駕車時實際呼氣酒精濃度值之認定，而無法
    完全排除其實際呼氣酒精濃度低於每公升0.25毫克之可能。
    考量呼氣酒精代謝率本有因人而異之可能性及誤差值存在，
    若採集之樣本不同，或採取不同之計算基準，均有可能使酒
    精代謝率、回溯推算之呼氣酒精濃度值存在多樣性之變化，
    在無法確定相關研究樣本數及其背景資料之前提下，有關酒
    精消退率之數值尚非屬科學鑑定證據，有違刑事之嚴格證據
    法則，自不得以被告於案發時為警施以酒精濃度測試而測得
    其吐氣酒精濃度達每公升0.18毫克，遽以回溯推算認定被告
    於同日下午5 時30分騎車時之呼氣中酒精濃度約為每公升0.
    3576毫克至0.4427毫克。
  ㈣檢察官上訴意旨再以：⑴內政部刑事警察局刑事科學期刊第50
    期「台灣地區國人飲酒量與呼氣、血液、尿液、唾液酒精濃
    度關連性之研究」，指出國人呼氣之酒精濃度衰減比率，約
    為每小時每公升0.080±0.018毫克；⑵內政部警政署刑事警察
    局於98年9月編印之蕭開平、林文玲所著「酒精、藥物測試
    與交通事故之研討」一文所載，正常人呼氣酒精消退率為每
    小時0.05至0.075mg/L；⑶法務部法醫研究所105年7月28日法
    醫毒字第10500039530號函之說明，血液中酒精濃度因人體
    作用每小時下降約10-20mg/dL，且血液中酒精濃度約為呼氣
    酒精濃度之2000倍，是上開代謝率數值換算為吐氣酒精濃度
    應為每小時0.05mg/L0.10mg/L（計算式：1 0mg/dL=100mg/L
    ，100/20 00=0.05；20mg/dL=200 mg/L，200/2000=0.10）
    。據而主張人體每小時吐氣酒精濃度代謝速率，在0.05至0.
    2mg/L之間均有可能，雖非僅有0.0628mg/L一種基準，然縱
    依最有利被告之每小時吐氣酒精濃度代謝速率數據計算即以
    每小時每公升0.05毫克計算，本件被告於偵查中供陳，其於
    110年9月29日下午5時30分許開始騎乘機車，於酒精濃度測
    試之時間即同日晚間9時12分許已距離3.5小時以上，而被告
    遭警測得吐氣所含酒精濃度為每公升0.18毫克，回溯推算，
    被告下午5時30分之呼氣酒精濃度至少為0.355毫克已超出酒
    精濃度標準值每公升0.25毫克，是被告之行為應已構成本件
    犯行云云，惟觀諸上開研究資料，顯見相關酒精代謝率之計
    算，未能一致，亦難稱精準。且不同單位所提出的研究報告
    或文獻，可能因研究方法、研究對象與研究目的的差異，以
    致統計或提出的酒精代謝率，不盡相同。由此可證，飲酒後
    酒精代謝之快慢，與飲酒之人的體質、身體疲勞程度、腹中
    其他食物代謝狀況等因素息息相關，聲請簡易判決處刑意旨
    採用酒精代謝率之標準，本存有無法因應不同體質狀況的風
    險。而檢察官上訴意旨所指前述不同的研究所提出的酒精代
    謝率，或許在大部分民眾飲酒情形所回推計算出的結論，與
    實際情形，相去不遠。但此究竟無法排除酒精代謝率極快或
    極慢的個案情形，而統計得出的平均酒精代謝率，在具體個
    案中所可能產生的誤差若干，是否可能會發生實際吐氣酒精
    濃度未達每公升0.25毫克者，因適用前述研究的酒精代謝率
    回推計算的結果，反而得出每公升0.25毫克之不正確情形，
    基於罪疑有利被告原則，本院認本件不宜逕以採納回推計算
    之方式，認定被告吐氣所含酒精濃度是否已達每公升0.25毫
    克之標準，以免冤抑。
七、綜上所述，現存證據，僅能證明被告曾食用含有酒精成分之
    麻油雞料理後騎乘機車在道路上行駛，並因而發生交通事故
    ，以及被告經測得其吐氣中酒精濃度為每公升0.18毫克之事
    實，不僅無法證明被告最初騎乘機車時吐氣所含酒精濃度已
    達每公升0.25毫克，也無從證明依據聲請簡易判決處刑書書
    記載內容，按酒精代謝速率基準回推估算結果，與被告於案
    發當日騎乘機車時之吐氣中所含酒精濃度的實際情形，完全
    相同，並無存有誤差或計算錯誤的情形，是以，本案不僅無
    證據證明被告騎乘機車時吐氣中酒精濃度已達每公升0.25毫
    克以上，亦無證據證明被告有不能安全駕駛之情形，而滿足
    刑法第185 條之3 第1 項第1 款或第2 款之犯罪構成要件。
    此外，公訴人亦未舉出其他積極證據以資證明被告確有刑法
    第185 條之3 第1 項各款之公共危險犯行，揆諸前揭說明，
    現存之證據既然不足為不利於被告事實之認定，即應為被告
    有利之認定，依法自應為被告無罪之諭知。原審以被告犯罪
    不能證明，而依刑事訴訟法第301條第1項規定，諭知被告無
    罪之判決，經核並無不合，應予維持。檢察官雖再以相關文
    獻資料、研究報告所提之酒精代謝率，主張據此回推計算得
    出被告於110年9月29日下午5時30分許，騎乘機車時吐氣酒
    精濃度確已達每公升0.25毫克為由，指摘原判決，而提起上
    訴。然前述各種文獻與研究報告，固有其統計上的意義，但
    能否毫無限制適用於不同的個案，而不致發生回推計算結果
    與事實不符之錯誤情形，自應由檢察官舉證說服，而非以各
    研究所得酒精代謝率，以其所指擇一最有利被告之每小時吐
    氣酒精濃度代謝速率數據，回溯推算，仍可使本院獲致被告
    於110年9月29日下午5時30分之呼氣酒精濃度確已達每公升0
    .25毫克以上，而絕不致發生回推計算結果，與事實不符之
    毫無合理懷疑之心證，故檢察官之上訴，難認有理由，應予
    駁回。
據上論斷，應依刑事訴訟法第368條，判決如主文。　　
本案經檢察官楊挺宏聲請簡易判決處刑，檢察官劉建良提起上訴
後，有檢察官蔡麗清到庭執行職務。
中　　華　　民　　國　　111 　年　　10　　月　　12　　日
                  刑事第十六庭  審判長法　官  劉嶽承
                                      法　官  王耀興
                                      法　官  古瑞君
以上正本證明與原本無異。
不得上訴。
                                      書記官  蔡硃燕
中　　華　　民　　國　　111 　年　　10　　月　　12　　日